臺灣板橋地方法院民事判決　　　　　　 95年度簡上字第235號
上　訴　人　甲○
　　　　　　戊○○
　　　　　　己○○
　　　　　　庚○○
　　　　　　　　　　　　樓
共　　　同
訴訟代理人　翁顯杰律師
上　訴　人　乙○○
被?上訴人　丙○○
訴訟代理人　李玉海律師
上列當事人間請求分割共有物事件，上訴人對於中華民國95年9
月26日本院三重簡易庭重簡字第2044號第一審判決提起上訴，經
本院於96年7月4日言詞辯論終結，判決如下：
    主  文
原判決廢棄。
被上訴人在第一審之訴駁回。
第一、二審訴訟費用由被上訴人負擔。
    事實及理由
壹、程序方面
一、按請求分割公同共有物之訴，為固有之必要共同訴訟，應由
    同意分割之公同共有人全體一同起訴，並以反對分割之其他
　　公同共有人全體為共同被告，於當事人適格始無欠缺。被上
　　訴人起訴以上訴人某子某丑為被告，請求分割公同共有物，
  　其訴訟標的對於共同訴訟之各人必須合一確定，共同被告某
　　子對於第一審判決雖未提起上訴，但依民事訴訟法第56條第
    1 項第1 款之規定，上訴人某丑提起第二審上訴，係有利於
    共同訴訟人之行為，其效力及於全體，自應列共同訴訟人某
    子亦為上訴人（最高法院37年上字第7366號、42年台上字第
    318 號判例意旨可資參照）。被上訴人於原審以甲○、戊○○、己○○、庚○○、乙○○為被告，提起本件請求分割公
    同共有物之訴，嗣上訴人甲○、戊○○、己○○、庚○○提
    起上訴，依照前揭判例意旨，此為有利於共同訴訟人乙○○
    之行為，是乙○○固未提出上訴，然本案仍應列乙○○為上
    訴人，合先敘明。
二、上訴人乙○○經合法通知，未於言詞辯論期日到場，核無民
    事訴訟法第386 條各款所列情形，爰依被上訴人之聲請，由
    其一造辯論而為判決。
貳、實體方面
一、被上訴人起訴主張：
(一)、臺北縣三重市○○街185 號房屋（下稱系爭房屋）坐落於臺
    北縣三重市○○段第153 、154 、155 地號等3 筆土地上，
    該3 筆土地為被上訴人於民國72年間因繼承取得所有（被繼
    承人為被上訴人之母親黃李丹桂），系爭房屋原為被上訴人
    之父親丁○○及伯父黃朝俊所共有，應有部分各2 分之1 。
    92年間，黃朝俊過世，其應有部分由其繼承人即上訴人5 人
    共同繼承。94年間，丁○○將其應有部分贈與被上訴人，是
    系爭房屋現為兩造所共有，被上訴人之應有部分為2 分之1
    ，上訴人每人之應有部分各10分之1 。另丁○○於57年間，
    在上開153 、154 地號土地上建造未經保存登記之3 層樓房
    ，並與系爭房屋相連接。兩造對於系爭房屋如何使用，迭生
    爭執，被上訴人曾數次表示願出錢買下上訴人之應有部分，
    惟遭拒絕，經向臺北縣三重市調解委員會聲請調解，又無結
    果，爰提起本件訴訟，請求分割系爭房屋。
(二)、按各共有人得隨時請求分割共有物。但因物之使用目的不能
    分割或契約訂有不分割之期限者，不在此限。共有物之分割
    ，依共有人協定之方法行之。分割之方法，不能協定決定者
    ，法院得因任何共有人之聲請，命為左列之分配：一　以原
    物分配於各共有人。二　變賣共有物，以價金分配於各共有
    人。民法第823 條第1 項、第824 條第1 項、第2 項分別定
    有明文。系爭房屋並無不得分割之情形，共有人間亦無不分
    割之特約，復未能達成協議分割之共識，被上訴人請求裁判
    分割，於法應無不合。又系爭房屋係於50年間建築完成，經
    歷數次颱風災害，屋頂倒塌，僅餘兩面磚牆，66年間由丁○○自費僱工於原地搭蓋鋼鐵造鐵皮屋頂，原有之磚造平房已
    完全不存在，屋內並無任何固定之牆壁。復依地籍測量實施
    規則第288 條：「辦理建物分割，應已以辦畢所有權登記，
    法令並無禁止分割及已經增編門牌或所在地址證明，且其分
    割處已有定著可為分割之樓地板或牆壁之建物為限」之規定
    ，可知系爭房屋內部無定著可為分割之牆壁，顯然不符合前
    開規定之要件，縱令經裁判原物分割，亦將致系爭房屋無從
    單獨編列建號辦理建物所有權分割登記。再者，系爭房屋坐
    落於被上訴人單獨所有之上開3 筆土地後方，該土地前方已
    建有被上訴人單獨所有之3 層樓房，如將系爭房屋原物分割
    ，將無獨立之出入口，在法律上亦無獨立之經濟價值。凡此
    ，均足認不適於將系爭房屋予以原物分割。
(三)、另按民法第425 條之1 第1 項前段規定「土地及其土地上之
    房屋同屬一人所有，而僅將土地或僅將房屋所有權讓與他人
    ，或將土地及房屋同時或先後讓與相異之人時，土地受讓人
    與讓與人間或房屋受讓人與土地受讓人間，推定在房屋得使
    用期限內，有租賃關係。」系爭房屋既係坐落於被上訴人單
    獨所有之土地上，若將其變賣分割，取得系爭房屋所有權之
    人，就系爭建物坐落之土地將有租賃權存在，被上訴人亦得
    再依法請求酌定租金，此不僅能解決各共有人間之問題，亦
    符合系爭房屋利用之經濟效益，是本件將系爭房屋予以變賣
    分割，較為適當。原審判決准予將系爭房屋變價分割，並無
    不當，爰聲明：求為駁回上訴。
二、上訴人甲○、戊○○、己○○、庚○○等4 人則辯稱：系爭
    房屋原為黃朝俊、丁○○所自建而共有，後經黃朝俊、丁○○迭次擴建，於原地搭蓋鐵皮屋頂及結構，已與原有之建物
    混合，無從區別，於使用目的上實無法分別。又因新舊建物
    已經混合，且係於黃朝俊、丁○○同財共居之情況下所產生
    ，是被上訴人起訴狀附圖所示A 、B 部分，已成為一兩造共
    有之獨立建物，系爭舊建物如同一房屋內之一間房間或客廳
    ，實際上亦無從分割。再者，如鈞院認本件並無不能分割之
    情事，亦應以原物分割為適當；就上訴人之應有部分，上訴
    人同意繼續維持共有，或協定歸其中一人所有，原審法院未
    徵詢上訴人之意見，逕准予變價分割，因系爭房屋坐落於被
    上訴人單獨所有之前開3 筆土地上，依土地法第104 條第1
    項後段「房屋出賣時，基地所有權人有依同樣條件優先購買
    之權。」之規定，被上訴人將可主張優先承買權，此無異強
    制上訴人賤讓權益，將系爭房屋之應有部分出售予被上訴人
    ，殊非公平。原審判決准予將系爭房屋（面積91平方公尺）
    變價分割，實有違誤，為此提起上訴，聲明：原判決廢棄，
    被上訴人在第一審之訴駁回。
三、按訴訟標的對於共同訴訟之各人必須合一確定者，適用下列
    各款之規定：一　共同訴訟人中一人之行為有利益於共同訴
??訟人者，其效力及於全體；不利益者，對於全體不生效力。
    上訴人乙○○雖未於言詞辯論期日到場，亦未提出書狀作何
    陳述，惟上訴人甲○、戊○○、己○○、庚○○等4 人之上
    開抗辯，乃有利於上訴人乙○○，應認其效力及於上訴人乙○○。
四、兩造不爭執之事實
(一)、門牌號碼臺北縣三重市○○街185 號房屋即系爭房屋係於39
    年4 月20日辦理第一次建物所有權登記，登記面積為91平方
    公尺，坐落基地為臺北縣三重市○○段第153 、154 、155
    地號等3 筆土地之事實，有系爭房屋之建物登記謄本1 份附
    於原審卷第10頁足稽。
(二)、臺北縣三重市○○段第153 、154 、155 地號等3 筆土地現
    均登記為被上訴人所有，有該3 筆土地之土地登記謄本在卷
    為憑（附於原審卷第12頁至第14頁）。
(三)、原始登記之系爭房屋現僅餘左右兩面磚牆，後方之木板牆與
    鐵皮屋頂均為嗣後所增建，前方則無牆壁，而與上開第153
    、154 、155 地號土地前方之3 層樓違章建物直接相通（該
    3 層樓建物之左右牆壁與系爭房屋原始之兩面磚牆相連），
    並以3 層樓建物之鐵捲門為出入口等情，業據本院及原審分
    別會同兩造至現場履勘屬實，並有現場照片8 張附卷可佐（
    見原審卷第73頁、本院卷第42頁至第44頁）。
(四)、被上訴人主張系爭房屋經數次增建，其欲請求分割者乃增建
    後之系爭房屋範圍，經被上訴人於現場指出該範圍，由本院
    囑託臺北縣三重地政事務所人員予以測量，該部分之面積為
    127.14平方公尺，位置則如附圖斜線部分所示。
五、被上訴人主張系爭房屋為兩造所共有，被上訴人之應有部分
    為2 分之1 ，上訴人每人之應有部分各10分之1 ，與系爭房
    屋相連之3 層樓違章建物係被上訴人之父丁○○單獨興建，
    現為被上訴人單獨所有，因兩造就房屋系爭如何使用迭有爭
    執，故訴請分割共有物等語。上訴人辯陳：系爭房屋原為黃
    朝俊、丁○○共有，嗣經該二人逐次擴建，今系爭房屋與被
    上訴人所稱之前開3 層樓違章建物已混合成一獨立建物，現
    為兩造共有，實際上無從分割，被上訴人本件僅針對系爭房
    屋之範圍請求分割，應不得准許等語。經查：
(一)、就系爭房屋及前述3 層樓建物興建、整修之經過，業據證人
    丁○○到庭結證：系爭房屋是伊祖父在70幾年前蓋的。後來
    歷經幾次颱風，不斷整修，每次整修都有增建，每次整修均
    係伊出錢請人修繕。伊在30、40年前從系爭房屋搬走，那時
    系爭房屋因為颱風，只剩下兩面牆，伊和親大哥黃朝俊一起
    搬到臺北縣三重市○○街173 號居住，後來伊有再搭建後面
    的牆壁跟屋頂。三層樓違建是差不多59、60年左右由伊一人
    出資興建，因為伊從事香的外銷生意，地方不夠，所以伊另
    外搭建3 層樓建物。興建該3 層樓違建時，系爭185 號房屋
    只剩下兩面牆，伊將3 層樓違建之屋頂用螺絲固定在兩面磚
    牆上等語（見本院卷第69頁）。
(二)、按房屋失火後，屋頂業被燒燬，僅餘牆壁，既為兩造所不爭
    執，復經檢察官查明及第一審受命推事勘驗明確，倘其已不
    足避風雨而達經濟上使用之目的，即難謂其仍為獨立之不動
    產及房屋所有權仍屬存在，猶未喪失，又縱被上訴人利用原
    有牆壁，安裝鐵架，加蓋石棉瓦，予以修復，而國有財產局
    復曾以敵產加以接收，亦無從再使業已滅失之所有權重行回
    復，最高法院71年度台上字第1557號判決意旨可資參照。依
    證人丁○○上開證詞，原始之系爭房屋先前因歷經數次颱風
    ，僅餘2 面磚牆，該2 面磚牆顯不足避風雨而達成經濟上使
    用之目的，自已非獨立之不動產而成為動產，原始系爭房屋
    之所有權，於斯時應已喪失。次按動產因附合而為不動產之
    重要成分者，不動產所有人，取得動產所有權，民法第811
    條定有明文。又動產附合於不動產，而歸不動產所有人取得
    動產所有權者，以動產因附合而成為不動產之重要成分為要
    件，所謂成為不動產之重要成分，係指此種結合具有固定性
    、繼續性，而未成為另一獨立之定著物，非經毀損或變更其
    物之性質，不能分離而言，最高法院86年度台上字第723 號
    、88年度台上字第1526號判決意旨可供參酌。丁○○出資興
    建上開3 層樓建物時，系爭房屋原始部分僅餘兩面磚牆，其
    係將3 層樓建物之屋頂以螺絲固定在該2 面磚牆上之事實，
    亦經丁○○證述明確，足見丁○○於興建上開3 層樓建物時
    ，係將該2 面磚牆與3 層樓建物相連，且將磚牆與3 層樓建
    物之屋頂結合，該2 面磚牆（動產）自已附合而成為3 層樓
    建物（不動產）之重要成分，依民法第811 條之規定及最高
    法院前開判決意旨，應認由當時該3 層樓建物之所有人即丁○○取得該2 面磚牆之所有權。至其後丁○○再於該2 面磚
    牆後方及上方另分別搭建牆壁與鐵皮屋頂，均屬丁○○就前
    揭3 層樓建物再為增建或整修，該等增建部分，既與3 層樓
    建物附合而成為一整體，復無獨立之進出通路，亦應均成為
    3 層樓建物之重要成分，並由3 層樓建物之所有權人取得各
    該增建部分之所有權，而非使原始系爭房屋之所有權回復或
    成立另一新之不動產。被上訴人主張系爭房屋與上開3 層樓
    建物現仍為二獨立建物等語，即無可採；上訴人辯稱該3 層
    樓建物部分與系爭房屋舊磚牆部分及歷次增建部分均已混合
    成為一單獨之不動產，則非無據。
(三)、至上訴人辯稱前開3 層樓建物乃丁○○與上訴人之被繼承人
    黃朝俊於同財共居之情形下所興建，且丁○○整修該建物之
    部分費用係向其大姊借貸，而後由丁○○及黃朝俊共同攤還
    借款，故該3 層樓建物現應為兩造共有等語。然系爭3 層樓
    建物乃丁○○一人出資興建、整修乙節，業經丁○○證述如
    前，上訴人就其辯稱黃朝俊亦曾分擔部分修繕費用之有利於
    己之事實，並未舉證以實其說，尚難遽採。另證人丁○○固
    證述：伊30歲時母親過世，伊母親曾說伊大哥黃朝俊身體不
    好，要伊負責照顧他們一家的生活。伊約29、30歲時，自己
    開工廠作香的生意，伊大哥因為跌倒輸尿管斷裂，無法排尿
    。伊大哥有幫伊照看生意，伊雖然未支付伊大哥的薪水，但
    伊大哥全家的生活費用及房屋稅金等全部都由伊負擔，伊後
    來將185 號房屋出租給他人，租金由伊收取，租金作為日常
    生活支出，當時兩家共同生活沒有分彼此等情（見本院卷第
    69頁、第70頁），惟此僅能證明丁○○、黃朝俊二家曾共同
    生活，相互協助，並由丁○○以其營業收入及房屋租金負擔
    二家之生活費用之事實，非謂該時期丁○○所出資興建之建
    物，必當然為丁○○、黃朝俊二人共有，上訴人以此主張前
    開3 層樓建物先前應為黃朝俊、丁○○共有，現則為兩造共
    有云云，並無可取。
五、綜上所述，系爭房屋之所有權應已滅失，系爭房屋僅餘之兩
 　 面磚牆，亦已附合於其後丁○○所興建之3 層樓建物，而為
    當時之3 層樓建物所有權人丁○○一人所有，黃朝俊或上訴
    人對於該3 層樓建物則無應有部分存在。又系爭房屋滅失時
    ，丁○○或黃朝俊雖未向地政事務所申請辦理建物滅失登記
    ，致卷附建地登記謄本現仍記載系爭房屋為兩造共有，惟此
    部分之記載既與事實不符，自難以此作為認定系爭房屋所有
    權尚存在之依據。從而，被上訴人提起本訴，主張附圖所示
    斜線部分乃系爭房屋增建後之範圍（面積127.14平方公尺）
    ，且為兩造共有之單獨建物，並請求分割該共有物，為無理
    由，不應准許。原審判決准將系爭房屋予以變賣分割，自有
    未洽。上訴意旨指摘原判決不當，求予廢棄改判，為有理由
    ，自應由本院予以廢棄改判，如主文第2 項所示。
參、據上論結，本件上訴為有理由，依民事訴訟法第436 條之1
    第3項 、第450 條、第78條，判決如主文。
中　　華　　民　　國　　96　　年　　7 　　月　　20　　日
                  民事第三庭    審判長　法　官　朱耀平
                                      　法　官　陳映如
                                        法　官　吳佳穎
以上正本證明與原本無異
本判決不得上訴。
中　　華　　民　　國　　96　　年　　7 　　月　　20　　日
                            書記官　黃美雲
